臺灣高等法院高雄分院刑事判決　　　　　九十二年度上更(二)字第二六六號
　　上訴人　即
　　自　訴　人　甲○○
　　　　　（原名申朝容）
　　被　　　告　乙○○
　　選任辯護人　盧俊誠律師
右上訴人因被告偽造有價證券案件，不服臺灣高雄地方法院八十六年度自字第四六一
號中華民國八十七年二月十八日第一審判決，提起上訴，經判決後，由最高法院第二
次發回更審，本院判決如左：
      主      文
上訴駁回。
      理      由
一、自訴意旨略以：被告乙○○與自訴人甲○○（原名申朝容）原係鄰居，二人於民
    國八十四年間同時參加會首賴玉華所邀集會款新台幣（下同）二萬元之民間互助
    會，被告同時冒用張惠雯（本名張惠淑）名義私下多參加一會，並於八十四年八
    月間標得該張惠雯名義之會款花用，且未獲張惠雯同意，擅以張惠雯名義偽造簽
    發發票日八十六年八月十五日、到期日八十六年二月十五日之商業本票十七張交
    付會首賴玉華，並流通在外轉交自訴人等會員，被告係一常識豐富之成年人，故
    意將八十五年填為八十六年，使本票發票日與到期日前後顛倒，因認被告犯有刑
    法第二百零一條之偽造有價證券罪及同法第三百三十九條（第一項）之詐欺罪嫌
    云云。
二、按犯罪之被害人，得提起自訴，為刑事訴訟法第三百十九條第一項前段所明定。
    本件自訴人，因受讓自他人之本票，因而執有該票據，即得以行使該票面記載之
    權限；而偽造之票據，固為破壞社會交易信用，有侵害社會法益之情，但同時亦
    屬侵害執票人之權利，是以於個人之法益，仍有所侵害，因此，若善意受讓該票
    據而執有該票據者，自屬犯罪之被害人，於程序上應得提起自訴，合先敘明。
三、又，按犯罪事實，應依證據認定之，無證據不得推定其犯罪事實；不能證明被告
    犯罪者，應諭知無罪之判決，刑事訴訟法第一百五十四條、第三百零一條分別定
    有明文。復按刑法第二百零一條偽、變造暨行使罪，須以無權簽發之冒用他人名
    義簽發為要件，若行為人基於本人之授權，或基於其他合法之原因而為簽發者，
    即與無權之偽、變造者有間；而所謂之授權亦不因其為明示或默示而區隔其間之
    法律效果，即於法律上其明、默示之效果均屬同一（最高法院七十四年度臺上字
    第七一七０號判決意旨參照），且行為人於主觀上有意圖供行使之用之犯罪故意
    ，此為犯罪構成要件之一部，要屬法律解釋之所當然（最高法院三十二年上字第
    四七七號判例參照）；又按刑法第三百三十九條第一項之詐欺罪，須行為人主觀
    上有不法所有之意圖，客觀上有詐術行為之實施，始能成立。申言之，要以加害
    者有不法取得財物之意思，實施詐欺行為，被害者因此行為致表意有所錯誤，而
    其結果為財產上之處分，致受其損害，始足當之。而所謂以詐術使人交付，必須
    被詐欺人因其詐術而陷於錯誤，若其所用方法，不能認為詐術，亦不致使人陷於
    錯誤，即不構成該罪（最高法院五十三年台上字第一八一０號、四十六年台上第
    二六０號、十九年上字第一六九九號判例參照）。易言之，上揭二罪均需兼備主
    觀、客觀要件二者，方始成立，若缺其一，即難以刑責相繩。另自訴人之自訴，
    係以使被告受刑事訴追處分為其目的，是其陳述是否與事實相符，仍應調查其他
    證據以資審認。
四、本件自訴人認被告涉有偽造有價證券、詐欺罪嫌，無非以被告於八十四年間，與
    自訴人同時參加會首賴玉華之新台幣（下同）二萬元之民間互助會，被告冒用張
    惠雯（本名張惠淑）之名義，私下多跟一會，並於八十四年八月得標花用，而以
    張惠雯之名義簽發發票日八十六年八月十五日，到期日八十六年二月十五日之商
    業本票十七張，交予會首賴玉華，賴玉華持向自訴人借款，後自訴人行使上開本
    票，竟遭張惠雯拒絕，自訴人始悉上情，並有其提出被告簽發之張惠雯名義本票
    十七張，為其主要論據。
五、訊據被告矢口否認有何偽造有價證券及詐欺之犯行，辯稱：
  (一)張惠雯之母親（即張黃美年）有委託被告以張惠雯之名義參加賴玉華之互助會，
    被告依張黃美年之指示，以張惠淑之名義參加該互助會，以張惠淑之名義得標，
    經張惠淑及其母親張黃美年之同意，授權被告簽發本票交付會首，因張惠淑不想
    再跟會，要求被告幫她找人替代，而被告在以張惠淑之名義標得會款，並以其名
    義開具本票交付會首賴玉華後，因張惠淑要求轉讓權利，因此，被告乃找到自訴
    人並將以張惠淑名義得標之會款扣除張惠淑於活會時所繳之會款後，全數交予自
    訴人。八十四年四月份起會賴玉華之互助會，被告參加一會，張惠淑也參加一會
    ，但原係以被告之名義參加。八十四年七月份被告得標，同年八月份被告又得標
    ，會首告以同一人不得連續二次標會，被告告以第二會是張惠淑參加的會，經會
    首查證後同意讓張惠淑得標，並將會單上編號第十七之「乙○○」刪改為「張惠
    雯」（編號十六之名單為乙○○）。張惠淑既將標得的會款之權利轉讓予自訴人
    ，依理原存放於會首賴玉華處以張惠淑名義簽發之本票，應改由自訴人簽發其個
    人名義之本票予以換回給被告或張惠淑。不料會首賴玉華並未履行，反將該等本
    票持向自訴人借款。後自訴人又持本票向張惠淑追索。由於被告八十四年七月標
    得之會款及張惠淑八十四年八月份標得之會款均轉讓予自訴人，故經會首之同意
    ，被告、自訴人及會首賴玉華三方面簽訂切結同意書，同意被告參加之互助會兩
    會（含張惠淑的一會），從第十四期起（即八十五年一月十五日起至八十六年二
    月十五日止）之會款五十六萬元，由自訴人代為繳納至完畢，此有三方面所簽訂
    之「切結同意書」可憑。由於張惠淑之會款已繳清，故被告亦立切結書予張惠淑
    ，表示其此部分會款已全部付清，以作憑證。
  (二)張惠雯原另係參加被告之姨媽邱張杏圓（已死亡）所召集之二萬元互助會一會
    ，及參加由被告召集之一萬元互助會二會，而於八十四年四月份，張惠雯以外
    標方式二萬五千四百元標得由邱張杏圓擔任會首之二萬元互助會，因此以該八十
    四年四月份邱張杏圓向各會員所收集之會金由被告代為交付予張惠雯，扣除該月
    張惠雯應付被告之二萬元互助會後，被告乃將收集之互助金交予得標之張惠雯，
    所以八十四年四月份張惠雯當然不須匯款予被告，八十四年五月份，係由被告
    前往台中向張惠雯收取會錢，所以八十四年五月份，張惠雯並未以匯款方式給付
    會錢予被告，八十四年六月份，張惠雯以內標方式一萬元標得由被告擔任會首
    之會款，因此扣除其應繳之會錢後，被告尚應給付向各會員收集之互助金予張惠
    雯，所以張惠雯當然不需以匯款方式給付會錢予被告，而八十四年七月份，張
    惠雯又再以內標一萬元方式標得另一會由被告擔任會首之會款，則被告向其他會
    員收集會錢後扣除張惠雯之死會後，再給付收集之互助金予張惠雯，所以張惠雯
    當然不須以匯款方式給付會款予被告，由八十四年八月起，張惠雯乃依前述由
    被告姨媽邱張杏圓召集二萬元之互助會（五月起死會），及由被告擔任會首之一
    萬元（二會）互助會（一會七月起死會，一會八月起死會），因伊均為死會，則
    其每月應付邱張杏圓之會錢為二萬五千四百元，而給付被告則為二萬元，因此張
    惠雯自八十四年八月起至八十五年三月止，每月均匯款四萬五千四百元予被告，
    以給付前開其死會之會錢，此由存摺自八十四年八月起由張惠雯匯款之情形，即
    可了解。最高法院發回意旨指稱：「張惠淑所稱會款均由其按月存入被告在台中
    市第七信用合作社所設帳戶，供被告繳付乙節（偵查卷第二十三頁、第一審卷第
    一五九頁），則與被告提出其中台中市第七信用合作社所設0000－0000
    0－0號帳戶存證所示，八十四年四月至八十五年六月間該帳並無按月存入二萬
    元之情形不相符合」乙節，顯然有所誤會。
六、經查：
  (一)本案係自訴人先向檢察官提出告訴，後改提自訴，在改提自訴前，於台灣高雄地
    方法院檢察署八十六年度偵字第一一八七號八十六年一月二十一日偵查時，證人
    張惠淑證稱：「是我母親要參加的，因她不識字，才叫乙○○以我名義張惠雯（
    乳名）參加一會，並在我任職之（台中市）七信開立活期帳戶，按月匯款進出：
    ：：，我怕發生問題，特地叫她（指乙○○）到我七信開立她自己名義帳戶，由
    我按月存入會款，供她給付會款」；證人張黃美年證稱：「（有無叫乙○○以妳
    女兒名義參加賴玉華之互助會﹖）答：有，我當時是委託她幫我參加互助會」、
    「（有無授權乙○○以張惠雯名義簽發本票﹖）答有，只有這一會，其他的與我
    無關」；張惠淑亦證稱：「我母親完全信任乙○○，由她處理，她說依照南部的
    慣例標得會款者，須簽發本票交予會首，再轉交各會員」；證人張惠淑於原審八
    十六年十二月八日亦證稱：「與乙○○接洽會務事項，有時由我母親接洽，會款
    係匯入七信之帳戶」；證人張黃美年於原審九十年三月十二日調查時仍證稱：「
    （是否有叫乙○○幫妳標會﹖）答：有，標得後雙方有結帳清楚」、「（有否同
    意開本票﹖）答：她有打電話給我，說這是高雄的例，我在電話中應一聲〞唔〞
    （台語發音）」。而依被告所提出之該互助會單，該會會首為賴玉華，乙○○參
    加二會，張惠淑（或張惠雯）及張黃美年並未列名其上（見原審卷第四五頁），
    而自訴人所提出之該互助會單，則乙○○之一會已改為「張惠雯」之名義（見偵
    卷第三頁），據證人賴玉華證稱：係其變更會員名冊等語（見偵卷第九九頁正面
      ），並於原審證稱：「二張互助會會單均係其所組之互助會，有二會的人不能
    連標，乙○○係我劃掉的改成張惠雯，第十六會是林自己標走，第二標係開張惠
    雯的票給我，我將乙○○所開張惠雯之本票交予葉申朝容，乙○○改成張惠雯之
    名義有跟張照會過，我有打電話至台中張上班處，當時需用錢就將本票交給自訴
    人」（見原審八十六年十二月八日訊問筆錄）。足見被告確有受張惠淑、張黃美
    年母女之委託參加互助會，被告乃以自己名義代替張惠淑參加一會，但於張黃美
    年要求標會時，因前一會亦由被告得標，而依該互助會約定，又不能由同一人連
    標，被告乃供出此會係張惠淑母女所委託參加，會首賴玉華乃向張惠淑照會求證
    屬實，被告始得以張惠雯名義得標並簽發系爭本票，而簽發系爭本票既經張黃美
    年同意。按台灣民間互助會，恆有由得標者簽發票據交予會首以供嗣後應繳付會
    款之擔保，本件縱令張惠淑親自參加互助會亦同須簽發票據而盡已得標會員之責
    任，而被告以張惠雯之名義所簽發之本票金額即屬該互助會之每會金額，並未逾
    越雙方默示之範疇即每會二萬元之額度，難認被告有何偽造有價證券之故意。
  (二)又，自訴人於原審陳稱：「其有參加賴玉華之互助會，乙○○亦有參加；被告已
    將會給我」；又被告與自訴人及張惠淑間有互助會之往來，此觀自訴人致張惠淑
    之高雄郵局第五四九六號存證信函及乙○○與自訴人、賴玉華間簽署之切結同意
    書等即明（見原審卷第三七頁、第三八頁、第四七頁），而自訴人自承係由其提
    議寫該切結書，是其等間有財務糾葛及互助會會款之爭執，同為自訴人所是認。
    即證人賴玉華於臺灣高雄地方法院八十六年度雄簡字第五三三號一案亦證稱：「
    當初被告乙○○來找她，說要原告（即自訴人）與她有債務糾紛：：林女說申女
    要替其付死會會款，但到現在都沒付。切結書上所寫給付完畢字樣，當時並沒有
    給付完畢，一直到現在都未給付」（見原審卷第六十一頁所附該案判決）。足見
    自訴人與被告及案外人賴玉華、張惠淑間，確有民事上債權債務糾紛，已難以自
    訴人執有系爭本票，遽認被告簽發該等本票係蓄意詐欺。何況，依證人賴玉華於
    原審八十六年十二月八日證述，當時係賴女需用錢，始將系爭本票交給自訴人等
    情在卷，有如前述，被告亦無對自訴人施用詐術之可言，亦與詐欺罪之犯罪構成
    要件不合。
  (三)證人李惠淑於本院調查中結證：我只認識乙○○，我都是由乙○○在處理我跟互
    助會的事情，當時她在高雄我在台中，我交給她會錢，她交給何人我不知道，我
    也不認識她阿姨，而且細節我也不清楚，但是我有於八十四年八月開始到八十五
    年三月份，每個月匯四萬五千四百元到乙○○在台中七信的帳戶內，以清償我與
    她之間的會款問題，到八十五年三月份完全清償完畢，我與她之間都沒有積欠會
    款的事情，所以我與她已沒有相欠，我應該有跟乙○○與她阿姨的互助會，因為
    我不認識她阿姨，我是透過乙○○去處理的。我原係參加被告姨媽邱張杏圓所召
    集之二萬元互助會一會，及參加被告召集之一萬元互助會二會，而於八十四年四
    月份，我以外標方式二萬五千四百元標得由邱張杏圓擔任會首之二萬元互助會，
    因此該八十四年四月份邱張杏圓向各會員所收集之會金由被告代為交付給我，扣
    除該月我應付被告之二萬元互助會後，被告乃將收集之互助金交給得標的我，所
    以八十四年四月份我當然不需匯款給被告，八十四年五月，我並未以匯款方式給
    付會款給被告，是被告到台中跟我收的，八十四年六月份，我以內標方式一萬元
    標得由被告擔任會首之會款一會，因此扣除我應繳之會錢，被告尚應給付向各會
    員收集之互助金給我，所以我當然不需以匯款方式給付會錢給被告，而八十四年
    七月份，我又再以內標一萬元方式標得另一會由被告擔任會首之會款，則被告向
    其他會員收集卻前後扣除我之死會後，再給付收集之互助金給我，所以我當然不
    需以匯款方式給付會款給被告。所以，自八十四年四月起，至同年七月止，我不
    須匯款至被告之台中市第七信用合作社所設0000－00000－0號帳戶內
    。而自八十四年八月份起，我乃依前述由被告姨媽邱張杏圓召集二萬元之互助會
    （五月起死會），及由被告擔任會首之互助會一萬元（二會）互助會（一會七月
    起死會，一會八月起死會），因我均為死會，則我每月應付邱張杏圓之會錢為二
    萬五千四百元，而給付被告則為二萬元，因此我自八十四年八月起至八十五年三
    月止，每月均匯款四萬五千四百元至被告上述帳戶內，以給付前開我死會之會錢
    ，此由被告上述帳戶存摺自八十四年八月起由我匯款之情形即可瞭解。」、「我
    一共是透過乙○○跟了四會，二會是乙○○為會首的互助會，另一會是乙○○姨
    媽的一會，一會是賴玉華為會首的互助會共四會，而乙○○她姨媽的會及賴玉華
    的會，我是案發後才知道她們的名字，我所跟的會，都是透過乙○○來處理的，
    錢也是匯給乙○○，我標得會款也是乙○○匯給我的，關於處理會款的事情，我
    對他有概括的授權，目前我與乙○○之間的會款都很清楚，互不相欠。」等語（
    見本院九十三年七月廿一日訊問筆錄）。而依被告提出卷附之被告台中市第七信
    用合作社上述帳戶之存摺影本觀之，自八十四年八月份起至八十五年三月份止，
    每月均有四萬五千四百元款項匯入被告上開帳戶內，足見被告所辯上情，堪以採
    信。而證人張惠淑上開證述應屬真實。證人張惠淑先後透過被告跟了前述之四個
    互助會，均委託被告代繳會款，代標會款及代收會款，則其標取本件賴玉華互助
    會之會款，由被告代為簽發本票，應屬其概括授權範圍，應無疑義。從而，最高
    法院此次發回意旨中謂「被告提出其中台中市第七信用合作社所設0000－0
    0000－0號帳戶存證所示，八十四年四月至八十五六月間該帳並無按月存入
    二萬元之情形不相符合」乙節，應屬誤會無疑。至於證人李惠淑於八十六年三月
    十九日具狀陳述：伊未同意乙○○簽發本票等情（見八十六年度偵字第一一八七
    號卷第廿一至廿三頁），不僅與其偵查中及本院上開證述不符，亦與其母即證人
    張黃美年於偵查中及本院前審證述之情節不符。證人張惠淑上開書面陳述，顯係
    案發之時，情況不明，為脫免因開立本票所生之民事責任，而否認有授權被告簽
    發本票之事，上開書面，不僅無證據能力，且與事實不符，尚難採為不利於被告
    之認定。
  (四)最高法院發回意旨中另又稱：依台灣台中地方法院八十六年中簡字第五八號民事
    判決書上所載被告結證：「本件十七紙本票，係伊未經授權刻印簽發」乙節，對
    於上開證據何以不足以作為不利於被告之認定，判決理由未予說明，即有可議。
    惟按前開台中地方法院八十六年中簡字第五八號民事判決中依判決書所載，被告
    係稱：「本件十七紙本票係伊未經授權刻印發票」，然質之被告堅決否認判決書
    所載，而辯稱：係判決書中將其所稱：「本件十七紙本票係伊經授權刻印簽發」
    乙節誤載為「本件十七紙本票係伊未經授權刻印簽發」，此一錯誤乃係制作判決
    書時繕打錯誤所致等語。經查本院依職權向台灣台中地方法院調取上開民事卷宗
    ，因該案卷宗已於九十年三月二日奉准銷燬在案，以致無法調取，有該院九十二
    年十二月一日中院松檔決字第二九五三號函在卷可稽。按證人陳述應於言詞辯論
    筆錄內記載明確，民事訴訟法第二一三條第一項第四款定有明文。又，關於言詞
    辯論所定程序之遵守，專以筆錄證之，同法第二一九條定有明文。是證人之陳述
    應以言詞辯論筆錄記載為證，並非以判決書上所載為據。是本件被告於八十六年
    中簡字第五八號審理時，其證人陳述為何﹖並無言詞辯論筆錄可參酌。況查依證
    人張惠淑、張黃美年上開偵審中之證詞，已足以證明被告簽發系爭本票係經其等
    母女二人之授權。況被告代張惠淑標取會款之時，因被告先前（即八十四年七月
    十五日）已標取自己之會款，依卷附之互助會單規定，參加兩會之互助會，不得
    連續兩次標取會款，經被告告知會首賴玉華其標取之第二會是張惠淑以其名義參
    加，經賴玉華打電話向張惠淑查證屬實後，乃同意張惠淑標得會款，賴玉華並將
    互助會單上編號十七「乙○○」改為「張惠雯」並註記「八十四年八月十五日」
    標取，標息為「五千元」等情，已據證人賴玉華供述如前，並有互助會單在卷可
    稽。且依互助會單第五項規定，得標者必須開立本票，因此，張惠淑不論是自己
    參加投標，或委託被告代標會款，均須簽立本票，且張惠淑已知其係八十四年八
    月十五日標取會款。若非會首同意，張惠淑豈能標得會款﹖若非張惠淑同意授權
    ，被告何須多此一舉代刻印章及代簽本票，況被告代簽之本票之張數及金額，均
    非逾越授權範圍，且代標之會款均歸張惠淑所有，愈證被告代簽系爭本票，係經
    張惠淑之同意授權，被告並無偽造本票之犯行，至為明確。從而，被告於台灣台
    中地方法院八十六年中簡字第五八號民事案件出庭作證時，不可能證述：「本件
    十七紙本票，係伊未經授權刻印簽發」等情，上開證詞應係制作判決書時繕打錯
    誤所致，應無疑義。是上開八十六年中簡字第五八號民事判決書，尚難採為不利
    於被告之認定。
  (五)綜上所述，被告所辯各情，應堪採信。此外，自訴人又未能提出證據足證被告有
    偽造有價證券及詐欺之犯行，依前開判例之意旨，應認不能證明被告犯罪。則原
    審所為被告無罪之諭知，尚無不當。自訴人上訴意旨，仍執前詞，指摘原判決不
    當，經核難認有理由，應予駁回。
據上論斷，應依刑事訴訟法第三百六十八條，判決如主文。
中    華    民    國     九十三     年       八       月      二十六    日
                              臺灣高等法院高雄分院刑事第三庭
                                  審判長法官  謝宏宗
                                        法官  曾玉英
  法官  黃建榮
右正本證明與原本無異。
自訴人如不服本判決應於收受本判決後十日內向本院提出上訴書狀，其未述上訴理
由者，並得於提起上訴後十日內向本院補提理由書狀（均須按他造當事人之人數附繕
本)「切勿逕送上級法院」。
                                      書記官  賴梅琴
中    華    民    國     九十三     年       八       月       三十     日
                                                                    Ａ
